臺灣高等法院高雄分院刑事判決　　　　 96年度上訴字第395號
上　訴　人　臺灣屏東地方法院檢察署檢察官
被　　　告　乙○○
選任辯護人　鍾治漢　律師
被　　　告　丁○○
　　　　　　丙○○○
　　　　　　甲○○
上列上訴人因被告等違反集會遊行法案件，不服臺灣屏東地方法
院95年度訴字第431 號中華民國96年1月11日第一審判決（起訴
案號：臺灣屏東地方法院檢察署95年度偵字第3009號），提起上
訴，本院判決如下：
     主  文
原判決關於乙○○部分撤銷。
乙○○集會經該管主管機關命令解散而不解散，仍繼續舉行經制
止而不遵從，首謀，累犯，處有期徒刑伍月，如易科罰金，以銀
元參佰元即新臺幣玖佰元折算壹日。
其他上訴駁回。
    事  實
一、乙○○曾於民國（下同）85年間犯背信罪，經本院判處有期
    徒刑10月確定，於90年8 月1 日執行完畢；其於93年12月間
    代表親民黨在屏東縣競選立法委員，因不滿民主進步黨（以
    下簡稱民進黨）籍候選人林育生於電視談話節目「大話新聞
    」中公開抨擊其因涉及砂石案件被判刑剛出獄云云，竟未經
    主管機關屏東縣警察局屏東分局許可，自任首謀，於93年12
    月9 日上午10時45分許，召集丁○○、丙○○○、甲○○（
    按起訴書誤載為方證凱）及不詳姓名年籍之成年支持群眾約
    1 、2 百人，前往屏東縣屏東市○○路○ 段259 號民進黨屏
    東縣黨部前之公眾場所集會抗議，並在宣傳車上以擴音器對
    群眾發表演說，指揮群眾抗議，警方現埸指揮官即屏東縣警
    察局屏東分局分局長李文芳為免狀況失控，率領約2 、3 百
    名員警及替代役男在民進黨屏東縣黨部前列隊維持秩序，並
    於同日上午11時2 分第1 次舉牌警告集會群眾行為違法，同
    日上午11時55分第2 次舉牌制止，同日中午12時第3 次舉牌
    命令解散，又於同日中午12時50分第4次 舉牌命令解散，惟
    因民進黨屏東縣黨部無人出面回應，乙○○及其支持群眾均
    不遵從解散，雖經下令驅離仍不解散，直至同日下午3 時30
    分許，於乙○○經李文芳分局長協調進入民進黨屏東縣黨部
    內確認其主任委員不在而離去後，群眾方逐漸散去。
二、案經屏東縣警察局屏東分局移送臺灣屏東地方法院檢察署檢
    察官偵查起訴。
    理  由
甲、程序方面：
一、按被告以外之人（包括證人、鑑定人、告訴人、被害人及共
    同被告等）於審判外之陳述雖不符刑事訴訟法第159 條之1
    至之4 等四條之規定，而經當事人於審判程序同意作為證據
    ，法院審酌該言詞陳述或書面陳述作成時之情況，認為適當
    者，亦得為證據；當事人、代理人或辯護人於法院調查證據
    時，知有刑事訴訟法第159 條第1 項不得為證據之情形，而
    未於言詞辯論終結前聲明異議者，視為有前項之同意，同法
    第159 條之5 定有明文。立法意旨在於傳聞證據未經當事人
    之反對詰問予以核實，原則上先予排除。惟若當事人已放棄
    反對詰問權，於審判程序中表明同意該等傳聞證據可作為證
    據；或於言詞辯論終結前未聲明異議，基於尊重當事人對傳
    聞證據之處分權，及證據資料愈豐富，愈有助於真實發見之
    理念，且強化言詞辯論主義，使訴訟程序得以順暢進行，上
    開傳聞證據亦均具有證據能力；本件被告丁○○、丙○○○
    、甲○○於警詢時之陳述，對於其他共同被告而言，本屬傳
    聞證據，惟其等所為之上開陳述內容，業經本院審判程序予
    以提示並告以要旨，且各經檢察官及被告等人表示意見，當
    事人已知上述筆錄乃傳聞證據，均未於言詞辯論終結前對該
    等筆錄內容異議，本院審酌上開筆錄作成時，較無人情施壓
    或干擾，亦無不當取供之情形，認為以之作為本案之證據亦
    屬適當，是上開證言自具有證據能力。
二、次按被告以外之人於偵查中向檢察官所為陳述，除顯有不可
    信之情況者外，得為證據，刑事訴訟法第159條之1第2項定
    有明文。查本件證人陳坤毅、李億韋於檢察官偵查中具結後
    證述，並無證據顯示檢察官在偵查時有不法取供之情形，亦
    查無證據顯示上開證述有顯不可信之情況，依上開說明，其
    等於偵查中之證言具有證據能力。
乙、實體方面：
壹、有罪部分：
一、訊據被告乙○○矢口否認有何違反集會遊行法犯行，辯稱：
    依公職人員選舉罷免法規定，立法委員選舉在投票前10天為
    競選活動期間，候選人不必經過申請就可遊行，本件係因警
    方以拒馬阻擋，所以我及支持群眾停留在民進黨屏東縣黨部
    前，根本不生違反集會遊行法之問題云云，惟查：
  (一)上開事實，業據證人即前屏東縣警察局屏東分局分局長李文
    芳、保防業務警務佐蘇慶雄於原審審理時結證屬實，核與共
    同被告丁○○、丙○○○、甲○○於警詢中陳述之情節相符
    ，並有照片9 幀附於警卷可稽，復經原審勘驗警方之蒐證光
    碟查明無誤，製有勘驗筆錄在卷足憑。
  (二)被告乙○○於檢察官偵查中供稱：「（誰提議要去民黨部抗
    議？）因為林育生在電視上做不實毀謗，我要求他公開道歉
    ，他不理會還在報紙上說有這件事，我有按鈴控告」、「我
    會去民進黨縣黨部抗議是因為那是民進黨聯合競選總部」等
    語（見偵查卷第50頁），已坦承其係前往民進黨屏東縣黨部
    抗議，而非進行競選之遊行，則所謂不必申請云云，即無可
    採。又依前述證人之證供，被告乙○○所召集之群眾在民進
    黨屏東縣黨部前有丟雞蛋、灑冥紙之舉動，且倘非被告乙○○擬召集群眾前往民進黨屏東縣黨部抗議，事前為警方所知
    悉，警方豈能預為拒馬之設置並佈署2 、3 百名警力以維持
    秩序？被告乙○○指稱係警方阻擋其競選遊行云云，不啻倒
    果為因，亦無可採。
  (三)按所謂首謀並不限於首倡謀議之人，凡於集會現埸參與指揮
    群眾，並對多眾集團居於領導地位之人，亦應屬之；本件前
    往民進黨屏東縣黨部前抗議之群眾乃被告乙○○所召集，於
    93年12月9 日上午10時許，自屏東縣屏東市○○路親民黨屏
    東服務處出發，或搭乘被告乙○○之宣傳車或自行駕車、騎
    車或步行至抗議現場等情，業據共同被告丁○○、丙○○○
    、甲○○於警詢中陳述明白，且依原審勘驗蒐證光碟之結果
    ，被告乙○○確在宣傳車上對群眾發表演說，則其既係召集
    群眾參與之人，又在抗議現埸發號施令而居於領導地位，自
    足認係首謀無疑。
  (四)綜上所述，本件事證明確，被告乙○○之犯行堪以認定。
二、核被告乙○○所為，係犯集會遊行法第29條之罪，又被告乙○○曾於85年間犯背信罪，經本院判處有期徒刑10月確定，
    於90年8月1日執行完畢，有臺灣高等法院被告前案紀錄表在
    卷可憑，其受有期徒刑之執行完畢後，5 年內故意再犯本件
    有期徒刑以上之罪，不論依修正前之刑法第47條，或修正後
    之刑法第47條第1 項之規定，均構成累犯，對被告而言並無
    有利或不利之情形，自不生新舊法比較之問題，應逕依修正
    後之刑法第47條第1 項論以累犯，並加重其刑。
三、原審對被告乙○○予以論罪科刑，固非無見，惟查本件被告
    犯罪時間係在93年12月9日上午，原判決誤載為92年12月9日
    上午，認定事實尚有錯誤，又公訴人上訴意旨，以本件警方
    出動警力多達2 百多人維持秩序，影響治安非小，原審僅量
    處拘役，顯然過輕，亦有理由，應由本院將原判決關於被告
    乙○○部分，予以撤銷改判；審酌被告乙○○以非法集會之
    方式，為選舉造勢，浪費社會成本，影響治安甚鉅及其犯罪
    後之態度等一切情狀，量處如主文第2 項所示之刑，並諭知
    易科罰金之折算標準。又按「行為後法律有變更者，適用行
    為時之法律。但行為後之法律有利於行為人者，適用最有利
    於行為人之法律」，刑法第2 條第1 項定有明文，本件被告
    乙○○於犯罪時之刑法第41條第1 項前段規定：「犯最重本
    刑為5 年以下有期徒刑以下之刑之罪，而受6 個月以下有期
    徒刑或拘役之宣告，因身體、教育、職業、家庭之關係或其
    他正當事由，執行顯有困難者，得以1 元以上3 元以下折算
    1 日，易科罰金。」，其行為時之易科罰金折算標準，依修
    正前罰金罰鍰提高標準條例第2 條前段（現已刪除）規定，
    就其原定數額提高為100 倍折算1 日，則本件被告行為時之
    易科罰金折算標準，應以銀元300 元折算1 日，經折算為新
    臺幣後，應以新臺幣900 元折算為1 日。惟95年7 月1 日修
    正施行之刑法第41條第1 項前段則規定：「犯最重本刑為5
    年以下有期徒刑以下之刑之罪，而受6 個月以下有期徒刑或
    拘役之宣告者，得以新臺幣1,000 元、2,000 元或3,000 元
    折算1 日，易科罰金」，比較修正前後之易科罰金折算標準
    ，以95年7 月1 日修正公布施行前之規定，較有利於被告，
    自應依刑法第2 條第1 項前段，適用修正前刑法第41條第1
    項前段規定，定其折算標準。
貳、無罪或不另為無罪諭知部分：
一、公訴意旨略以：被告乙○○與被告丁○○、丙○○○、甲○○共同基於妨害秩序之犯意聯絡，於前述時、地以丟擲雞蛋
    及灑冥紙之方式進行室外集會，經命令解散仍不遵從解散，
    反而繼續演說、丟擲雞蛋及灑冥紙，並向在場執行職務之警
    務人員推擠而實施強暴行為，因認被告乙○○、丁○○、丙○○○、甲○○分別涉有刑法第150 條後段之公然聚眾實施
    強暴罪嫌（一審到庭檢察官並請求變更起訴法條為同法第
    149 條前段）云云。
二、按刑法第150條為妨害秩序罪之一，在實施強暴脅迫之人，
    自須具有妨害秩序之故意，始與該條之罪質相符。如公然聚
    眾施強暴脅迫，其目的係在另犯他罪，並非意圖妨害秩序，
    除另成立其他相當罪名外，不能論以本罪。查本件係立法委
    員選舉期間，被告乙○○因遭另一候選人林育生公開抨擊涉
    及砂石案件被判刑剛出獄云云，心生不滿，而召集群眾前往
    民進黨屏東縣黨部抗議，已如前述，依證人即屏東分局分局
    長李文芳於原審審理時證稱：「（本件是否一到場就丟雞蛋
    與冥紙？）去了以後宣傳車上的人說了一些話，沒有多久就
    丟了，往民進黨部丟」「（印象中是否聽到乙○○制止群眾
    不當行為？）沒有，他一直在演講」「乙○○要求見主委，
    我告訴他主委不在，要他離開，乙○○說要確定主委不在才
    離開，我帶他進去確認後，乙○○才離開」「（看錄影帶有
    兩次警察推擠，是何原因？）可能乙○○要進去黨部，我們
    守衛人員不讓民眾進去，怕發生事故，才有推擠」「（在整
    個過程，被告的主軸？）對民進黨有些抗議，不是對執勤人
    員」等語（見原審卷第66至67頁），證人即屏東分局警務佐
    蘇慶雄於原審證稱：「（在乙○○演說中是否聽到他教唆民
    眾灑冥紙、丟雞蛋，或其他三個被告有此行為？）都沒有」
    「（過程中警察是否有人受傷送醫？）沒有」「（雞蛋不是
    在車上，有人從口袋拿出的？）車子上確實沒有雞蛋，那是
    民眾個人帶的」「（4 位被告是否在現場喊衝、喊打情形？
    ）沒有」「（你是否有看到替代役男被民眾圍毆？）沒有」
    「（是否看到有人從宣傳車上拿旗竿攻擊執勤人員？）沒有
    ，但是旁邊有人拿大旗，沒有攻擊執勤人員」「（本件民眾
    丟雞蛋有無執勤人員被雞蛋丟中？）沒有」「（本件宣傳車
    往民進黨部推進時有無碰撞到執勤人員？）沒有」「（本件
    是否有執勤人員受傷？）沒有」「（是否有證據顯示他們3
    人下手實施強暴脅迫行為？）沒有」等語（見原審卷第63至
    65 頁） ，均證述被告乙○○等4 人並為有實施強暴脅迫之
    行為確，且經原審勘驗警方蒐證光碟，亦未發現被告乙○○
    等4人 有何下手實施強暴脅迫之行為，此外復查無其他積極
    證據足資證明其等確有此行為，自不能遽以刑法第150 條後
    段之公然聚眾下手實施強暴脅迫罪名相繩。又被告乙○○及
    其支持者包括被告丁○○、丙○○○、甲○○並無對執行職
    務之公務員施強暴脅迫，已據證人蘇慶雄證述如上，亦無妨
    害公務可言，是本件要屬不能證明被告乙○○、丁○○、丙○○○、甲○○此部分犯罪，惟因被告乙○○部分，公訴人
    認與上開科刑部分，有想像競合之裁判上一罪關係，爰不另
    為無罪之諭知。
三、原審因而對被告丁○○、丙○○○、甲○○等3 人，均為無
    罪之諭知，經核尚無不合，公訴人上訴意旨，猶執陳詞，指
    摘原判決此部分不當，為無理由，應予駁回。
據上論斷，應依刑事訴訟法第368條、第369條第1項前段、第364
條、第299條第1項前段、集會遊行法第29條，刑法第11條前段、
第2條第1項前段、第47條第1項、修正前刑法第41條第1項前段，
修正前罰金罰鍰提高標準條例第2條、現行法規所定貨幣單位折
算新台幣條例第2條，判決如主文。
本案經檢察官彭南雄到庭執行職務。
中　　華　　民　　國　　96　　年　5　　　月　　8　　日
                  刑事第七庭    審判長法  官  莊飛宗
                                      法  官  邱明弘
                                      法  官  黃憲文
以上正本證明與原本無異。
檢察官如不服本判決應於收受本判決後10日內向本院提出上訴書
狀，其未敘述上訴理由者，並得於提起上訴後10日內向本院補提
理由書狀（均須按他造當事人之人數附繕本）「切勿逕送上級法
院」。
被告不得上訴。
中　　華　　民　　國　　96　　年　5　　　月　　8　　日
　　　　　　　　　　　　　　　　　　　書記官  施耀程
附錄本判決論罪科刑法條：
集會遊行法第29條：
集會、遊行經該管主管機關命令解散而不解散，仍繼續舉行經制
止而不遵從，首謀者處2年以下有期徒刑或拘役。
